【裁判字號】    98,訴,102
【裁判日期】    980611
【裁判案由】    確認股份存在等
【裁判全文】
臺灣嘉義地方法院民事判決               98年度訴字第102號
原      告  丙○○
訴訟代理人  黃清江律師
被      告  漢廣建設股份有限公司
法定代理人  甲○○○
被      告  乙○○
共      同
訴訟代理人  林德昇律師
            謝耿銘律師
上列當事人間確認股份存在等事件，本院於民國98年5月26日言
詞辯論終結，判決如下：
    主  文
原告之訴駁回。
訴訟費用新台幣貳萬伍仟柒佰伍拾元由原告負擔。
    事實及理由
一、原告起訴主張：緣訴外人蕭鎮煌為被告漢廣建設股份有限公
    司（下稱漢廣公司）實際負責人，於民國84年間以共同合作
    建屋所得利益，按股數比例分配予各股東為由，邀原告為被
    告漢廣公司股東，原告乃先後分別於84年6月、7月、8月交
    付被告新臺幣（下同）600萬元、300萬元、150萬元為股金
    ，進而持有被告漢廣公司2,500股（系爭股份），佔該公司
    總股數10分之1.5。然於93年7月間，訴外人蕭鎮煌明知原告
    為被告漢廣公司股東，竟盜用原告放置於該公司之原告印章
    等偽造文書，虛載原告非股東，將原告所持有之系爭股份，
    全屬挪移至蕭鎮煌之女即被告乙○○名下，而登載於漢廣公
    司股東名簿，然此記載與上述原告確實出資，持有股份之事
    實不符，否認原告股東地位之法律關係，從而原告就為被告
    漢廣公司之股東地位法律關係存否不明確，已致原告不能實
    現股東權利之內容，原告在私法上之地位有受侵害之危險，
    而此一不確定之不安狀態得以確認判決之方式除去，原告提
    起本件確認之訴，應有即受確認判決之法律上利益。又若本
    件經鈞院判決確認原告對被告漢廣公司2,500股之股份存在
    ，則被告乙○○受領原告所有之系爭股份，即無法律上原因
    而致原告受有損害，理應返還於原告，且被告漢廣公司自應
    於股東名簿為更正之記載。並聲明：(一)確認原告對被告漢廣
    公司2,500股之股份存在；(二)被告乙○○應將漢廣公司登記
    名下之2,500股股份返還原告；(三)被告漢廣公司應將其股東
    名簿之記載變更為原告持有股份2,500股；(四)訴訟費用由被
    告負擔。
二、被告答辯：
    原告曾就其主張為被告漢廣公司股東並受侵權一事，對於訴
    外人蕭鎮煌、被告乙○○等提告涉嫌偽造文書、業務侵占等
    罪名，經嘉義地方法院檢察署以97年度偵字第7387、7388號
    （下稱偵查案件）不起訴處分，在不起訴處分書詳述原告非
    被告漢廣公司之出資股東，而係掛名股東。由前揭不起訴處
    分書中，被告漢廣公司章程有載明公司資本總額定為2500萬
    元，分為25000股，每股1,000元，全額發行，並有甲○○○
    、蕭鄭金枝、丙○○等八名記名股東列名，其中原告擔任漢
    廣公司監察人，持有登記股款250萬元，股份數為2,500股等
    情，有台灣省政府建設廳第三科漢廣公司第490917案卷設立
    登記申請書、公司章程等資料可稽，倘若如原告所稱交付之
    股金為1050萬元，以每股1,000元計算，應有15,000股，與
    實際登記之股款250萬元，2,500股均差距甚大，而原告既知
    所占有之股份數是作為分配股東盈餘之計算基礎，為何願意
    將所持有股份數登記為2,500股，而非15,000股，豈有不知
    二者分配之盈餘差距甚大，對於股東權益影響甚鉅，竟稱時
    間太久忘記了等語。何況原告於公司設立登記時既擔任監察
    人職務，依公司法規定，可調查公司業務、財務狀況，及查
    核簿冊文件等檢查業務權，卻從84年公司設立登記開始迄今
    ，約10多年時間，未曾發現股東名冊之股數與實際股金不符
    。又被告漢廣公司設立當時股東即甲○○○、張遜喬、黃春
    欽、蕭珍華及鄭林嫌皆證稱，當初訴外人蕭鎮煌及蕭鄭金枝
    要開公司，拜託渠等當人頭等語，故被告從未開過股東會乃
    係因以人頭股東充數，原告亦供稱被告從未開過股東會，若
    原告真有實際出資入股，為何未以當時監察人身分召集股東
    會。此外被告漢廣公司員工即證人蔡青伶、李准容均證稱渠
    等均不清楚原告是否為公司股東。另被告設立登記資本額之
    實收股款2,500萬元，於84年7月8日同時以現金750萬元、
    375萬元、250萬元、500萬元、250萬元、250萬元及125萬元
    臨櫃存入被告漢廣公司於國泰世華商業銀行000000000000
    帳號，有設立登記資本額查核報告書、國泰世華商業銀行國
    世嘉義字第097000 0088號函、存款存入憑條等資料在偵查
    卷可考，與原告主張之3張支票存入之日期、帳號完全不同
    。綜上，原告僅係掛名股東，非出資股東，故被告將原告之
    股份移轉並無不合。並聲明：原告之訴駁回；訴訟費用由原
    告負擔。
三、本院得心證之理由：
  (一)按民事訴訟法第247條第1項所謂即受確認判決之法律上利益
    ，係指因法律關係之存否不明確，致原告在私法上之地位有
    受侵害之危險，而此項危險得以對於被告之確認判決除去者
    而言，故確認法律關係成立或不成立之訴，茍具備前開要件
    ，即得謂有即受確認判決之法律上利益（最高法院42年度台
    上字第1031號判例參照）。本件原告主張其擔任被告漢廣公
    司股東並實際出資，惟未經其同意下，其名下股份遭移轉登
    記至被告乙○○名下等語，然為被告所否認，並辯稱原告僅
    係人頭股東，並未實際出資，則原告是否有實際出資，其原
    本於被告漢廣公司名下之股份是否存在，即處於存否不明之
    狀態，其法律上之地位即有不安之狀態存在，故原告訴請確
    認對被告漢廣公司之2500股之股份存在，如經判決確認，其
    不安之狀態即可除去，認有即受確認判決之法律上利益，先
    予敘明。
  (二)經查，漢廣公司84年7月8日設立章程規定公司資本總額為25
    00萬元，共有25000股，並有甲○○○等8名記名股東列名，
    其中原告丙○○擔任漢廣建設公司監察人，有臺灣省政府建
    設廳第三科（現為經濟部中部辦公室）漢廣公司第490917案
    卷設立登記申請書、公司章程等資料附於偵查案卷可稽，並
    經本院調閱前揭偵查案卷無訛。而原告丙○○供稱所交付如
    附表所示之股金為1050萬元，與實際登記之股款250萬元差
    距甚大，若原告丙○○上開1050萬元確實是股金，理應佔有
    1萬500股，然原告丙○○名下僅登記2500股，兩者股數差異
    ，對於股東分配盈餘差距甚大，對於股東權益影響亦鉅，原
    告豈可能放任實際出資金額與登記股數不符之情形，此已與
    常情顯有違背。況原告丙○○於公司設立登記時既擔任監察
    人職務，依公司法規定，有監督公司業務之執行，並得隨時
    調查公司業務及財務狀況，查核簿冊文件，並得請求董事會
    或經理人提出報告等檢查業務權，卻從84年公司設立登記開
    始迄今為止，約10多年時間，未曾對股東名冊之股數與實際
    股金不符之情形提出刑事告訴或民事訴訟，亦與常情不符。
  (三)再者，證人即漢廣公司會計蔡青伶、總務李淮蓉於偵查案件
    中證稱：不清楚丙○○在公司擔任何種職務，也不知道他是
    否是股東等語。是果真如原告丙○○於刑事案件中所稱，其
    於漢廣公司擔任職務，領取薪資，何以漢廣公司會計及總務
    2人皆不清楚其在公司擔任何職？另證人甲○○○、蕭珍華
    、鄭林嫌於偵查案件中亦皆證稱：當初蕭鎮煌及蕭鎮金枝要
    開公司，拜託伊當人頭等語，亦見漢廣公司確有以人頭股東
    充任之情。況刑事偵查案件中經訊問丙○○「你投資興建漢
    郡皇家並非股金的一部分，而是合夥出資？」時，原告答稱
    ：「是合夥出資，我只是單純投資，是隱名合夥，約有十人
    出資。被告蕭鎮煌退還新台幣500萬元給我，是給我的投資
    利潤，是被告蕭鎮煌跟我說的。」等語，堪認原告縱使曾經
    出資，亦係基於與漢廣公司隱名合夥而出資。
  (四)至於原告丙○○雖主張附表所示3張支票即為其出資之入股
    金云云，然查，附表編號1之支票，於84年6月15日存入蕭鄭
    金枝於中興分社0000000帳號；附表編號2之支票，於84年7
    月13日存入蕭雄賡於嘉義市農會0000000帳號；附表編號3之
    支票，係84年8月5日存入漢廣公司甲○○○於中興分社0000
    000帳號。惟漢廣公司設立登記資本額之實收股款2500萬元
    ，係於84年7月8日，同時以750萬元、375萬元、250萬元、
    500萬元、250萬元、250萬元及125萬元現金臨櫃存入漢廣公
    司於國泰世華商業銀行000000000000帳號，與上開3張支票
    存入之日期、帳號完全不同。縱使有金額款項之流動，但究
    屬借貸、合夥或其他原因關係等不一而足，尚難逕以之認定
    附表所示3張支票即係為原告丙○○所出資之入股金。
  (五)至於原告雖提出轉帳傳票以證明其有出資之情，然證人蕭珍
    華於偵查案件中已證稱其係擔任漢廣公司人頭股東乙節，已
    如前述，且其復證稱：伊沒有出資，不清楚為何轉帳傳票會
    如此記載等語，堪認被告漢廣公司以人頭充任之股東，並未
    實際出資，是亦難以轉帳傳票之記載即認原告確有出資之事
    實。
  (六)至於被告雖另主張：兩造於98年5月23日進行和解，雙方因
    各提出和解條件差距甚大致和解不成立，然被告漢廣公司實
    際負責人即訴外人蕭鎮煌並不否認原告投資公司為股東，且
    願借貸50萬元給付原告，足見原告主張其投資被告漢廣公司
    1050萬元，應為真實云云。然被告否認和解當時其不否認原
    告有投資入股之事，並陳明其之所以願意支付50萬元和解，
    係為息訟止紛等語，本院審酌本件原告於偵查中與交付審判
    中所提之資料及證人於偵查中之證述，俱不足憑以認定原告
    有出資入股之事實，竟徒憑兩造為息訟止紛之和解過程中，
    訴外人蕭鎮煌願給付金額予原告之情，即逕自推論「若非原
    告確有出資，否則訴外人蕭鎮煌何以願意借貸和解」云云，
    與經驗法則及理論法則毫無干係，純係其個人憑空臆測之詞
    ，要無足採。
四、綜上所述，原告為證明其出資擔任被告漢廣公司股東，雖提
    出之附表所示支票、轉帳傳票及股東名簿等以之舉證，惟其
    所舉證據仍不足以證明確有實際出資之事實。從而，原告請
    求確認其對被告漢廣公司之股份存在，並請求被告乙○○返
    還股份及被告漢廣公司為變更登記等情，為無理由，應予駁
    回。
五、本件待證事實已臻明確，兩造其餘之攻擊防禦方法及舉證，
    經本院斟酌後，認於判決結果已不生影響，爰不一一詳為論
    述。
六、按法院為終局判決時，應依職權為訴訟費用之裁判，民事訴
    訟法第87條第1項定有明文。本件第一審裁判費25,750元，
    應由敗訴之原告負擔，爰判決如主文第二項所示。
七、據上論結，原告之訴為有理由，依民事訴訟法第78條、第87
    條第1項，判決如主文。
中    華    民    國    98    年    6     月    11    日
                  民二庭    法  官  林中如
以上正本係照原本作成。
如對本判決上訴須於判決送達後20日內向本院提出上訴狀（應附
繕本）。
中    華    民    國    98    年    6    月     11    日
                            書記官  黃意雯
附表：
┌──┬──────┬───────┬───────┐
│編號│發票  日    │票 面  金  額 │支  票  號  碼│
├──┼──────┼───────┼───────┤
│ 1  │84年6月14日 │600萬元       │EA0000000     │
├──┼──────┼───────┼───────┤
│ 2  │84年7月12日 │300萬元       │EA0000000     │
├──┼──────┼───────┼───────┤
│ 3  │84年8月4日  │150萬元       │EA0000000     │
└──┴──────┴───────┴───────┘


司法院資訊處製作；財團法人民間司法改革基金會備份。
